臺灣高等法院刑事判決　　　　　　　　　　　　九十二年度上更(一)字第七六六號
　　上　訴　人
　　即　被　告　丙○○原名謝.
　　選任辯護人　林辰彥律師
　　　　　　　　黃淑怡律師
　　　　　　　　張凱輝律師
右上訴人因偽造有價證券等案件，不服臺灣板橋地方法院八十八年度訴字第一四六號
，中華民國八十九年三月二十七日第一審判決（起訴案號：臺灣板橋地方法院檢察署
八十七年度偵字第一五七二三號﹔併辦案號：臺灣板橋地方法院檢察署八十七年度偵
字第一五七二六號），提起上訴，經判決後，由最高法院發回更審，本院判決如左：
    主  文
原判決撤銷。
丙○○連續意圖為自己不法之所有，以詐術使人將本人之物交付，處有期徒刑陸月。
如易科罰金，以佰元折算壹日。
    事  實
一、丙○○於民國（下同）八十五年十二月間，明知其財務已陷窘境而無支付能力，
    因向友人陳戊湧購買模板，為支付訂金，適見中國時報上刊登「辦票」廣告，即
    以電話聯絡該刊登廣告自稱「甲○○」之男子（真名為乙○，其因行使偽造有價
    證券犯行，業經另案判決），旋自「甲○○」處以每張新台幣（下同）九千元之
    代價購得付款人為美國運通銀行，票號分別為0000000號、000000
    0號之空白支票二紙（已由不詳姓名年籍之成年人蓋上發票人「朱素貞」之印章
    ，按該支票係發票人黃朱素貞於八十五年八月間，向美國運通銀行申請，由該銀
    行發給票號自0000000號至0000000號，計五十張之空白支票乙本
    ，於郵寄途中誤投遺失之其中二紙），丙○○主觀上認為該二紙空白支票，已蓋
    上發票人印章，係經發票人授權買得該支票之人得填寫金額及日期。丙○○明知
    其所購得之支票經為付款提示必不獲兌現，竟基於意圖為自己不法所有之概括犯
    意，於八十五年十二月間，先後二次，在臺北市○○路、虎林路口某不詳店名之
    泡沬紅茶店及光復北路某不詳店名之咖啡店內，分別於票號0000000號支
    票上，填載發票日為「八十六年二月二十六日」、金額「二十三萬二千元」，及
    票號0000000號支票上，填載發票日為「八十六年二月二十二日」、金額
    「十六萬三千元」，完成發票行為後，先後交付予陳戊湧充為購買模板之訂金，
    陳戊湧不知其中有詐而予以收受，嗣在上開支票背書，並於八十六年二月初將該
    二張支票交付賴成城抵付工程款，而其中十六萬三千元之支票由賴成城再背書持
    以向賴元賢調借現款，另二十三萬二千元之支票則由賴成城持向余萬全調借現款
    ，嗣經賴元賢、余萬全提示均遭退票不獲兌現，始查獲上情。
二、案經臺灣板橋地方法院檢察署檢察官自動檢舉偵查起訴及移送併辦。
    理  由
一、訊據上訴人即被告丙○○供承有於右揭支票上填載發票日期及金額等事實，惟矢
    口否認有右揭詐欺犯行，辯稱：伊因看到報紙刊登的辦票廣告而與自稱「甲○○
    」者聯絡，詢問拒絕往來戶是否得辦票，伊並沒有向「甲○○」買空白支票，後
    來陳戊湧需款，伊就介紹陳戊湧向「甲○○」購買空白支票用以向其友人調現，
    陳戊湧因怕其友人發現是其筆跡，所以請伊代填金額及日期，伊並沒有向陳戊湧
    買模板云云﹔經查：
(一)系爭支票帳戶係被害人黃朱素貞於八十三年五月間向美國運通銀行臺北分行所申
    票號自0000000號至0000000號計五十張之空白支票乙本，然於郵
    寄途中誤投高雄市○○○路二十二號，而本件支票為其中二紙等情，業據被害人
    黃朱素貞於警詢時供明在卷，並有美國運通銀行八十六年三月二十六日所開具之
    證明書及該行九十三年二月十二日美運發（93）營運字第０四０四號函檢附黃朱
    素貞支票存款帳戶開戶書、國民
    係以「黃朱素貞」名義所開設，惟系爭支票上所蓋用之發票人章係「朱素貞」，
    此顯與系爭支票帳戶所使用之發票人印章不符，系爭支票顯非被害人黃朱素貞所
    簽發，堪認系爭支票係屬偽造無訛。
(二)被告於原審法院調查時供承伊因看報紙廣告請乙○（即甲○○）幫伊辦票，後來
    乙○就將二張支票交給伊，伊填好金額及日期就交給陳戊湧，但伊記不清楚是一
    次或分二次交付，因該票是要給陳戊湧用的，所以伊之前才說是陳戊湧叫伊填日
    期及金額等語（見原審卷第八七頁背面及第八八頁正面），且查系爭支票確係由
    被告將金額、發票日期填載完成後，交付予陳戊湧擬作為購買模板之訂金等情，
    業據證人陳戊湧於偵查中及原審法院調查時證稱：伊係透過傅家壽與被告認識，
    伊曾告知被告，有一批模板要請被告幫忙賣掉，後來因伊缺錢，希望能將模板換
    成現金，被告即透過傅家壽通知伊去拿支票，第一次在虎林街、第二次則在光復
    北路咖啡廳，當時先給伊二張支票急用，約定如模板得以順利賣出，即將該二紙
    支票充作訂金，苟無人購買，伊則自行軋票，嗣因模板未賣成，伊本欲準備現金
    軋入，詎被告竟教伊不要軋入，而該二紙支票確係被告所填寫及交付等語（見八
    十六年度他字第七一九號偵查卷第十八頁背面、第十九頁、八十六年度偵字第一
    ０四七二號偵查卷第二九頁背面及原審卷八十八年九月十五日訊問筆錄），而證
    人傅家壽於偵查中及原審法院調查時亦證稱：八十五年底在臺北市○○街陳戊湧
    公司，陳戊湧曾提及尚有多餘模板要賣，恰好被告來找伊，二人並提到此事，之
    後被告與陳戊湧曾約定時間拿票，好像當訂金，支票有二張，金額有三、四十萬
    元，被告有開給陳戊湧，是那家銀行伊並不知道等語（見同上偵字第一０四七二
    號偵查卷第三五頁背面、第三六頁及原審卷同上訊問筆錄），而查被告與陳戊湧
    原並非認識，此次僅因證人傅家壽介紹始行認識，被告應無即介紹陳戊湧向其亦
    非認識之「甲○○」購買支票之理，且衡情一般收受支票者所注意者係該支票之
    發票人、金額及日期，而非其上之筆跡，況查陳戊湧收受系爭支票後係持以交付
    賴成城抵付應付之工程款，而非持以調現，是被告所辯因陳戊湧怕金主認出其筆
    跡，而要伊幫忙填載金額及日期云云，顯非事實，且違常理，足見系爭支票係被
    告向「甲○○」購買後，並填寫金額及日期而交付予陳戊湧充為購買模板之訂金
    ，應堪認定。
(三)被告自承其銀行帳戶已遭列為拒絕往來，因而依「甲○○」所刊登之報紙廣告聯
    絡「甲○○」以圖是否得申領支票使用，而查正常使用支票者必先於銀行設立支
    票帳戶，而向銀行申領支票使用，或經該支票帳戶者之授權始得使用，且屆期並
    須存入該銀行帳戶足額款項以供兌現，此當為被告所明知，茲被告欲使用支票，
    竟不循此正常途徑，而逕購買支票使用，其當知出售支票者逕由其填載發票日期
    及金額，當無於支票提示前存入足額款項以供兌現之可能，而被告亦無於提示前
    存入足額款項之可言，是被告當明知行使系爭購買而來之支票屆期經提示必不獲
    兌現，此亦為被告於本院本審審理時供承在卷（件本院上更（一）卷九十三年四
    月一日審判筆錄），詎被告因向被害人陳戊湧購買板模為支付訂金，竟交付此明
    知必不獲兌現之支票，使被害人陳戊湧不知其中有詐而予以收受，嗣該支票終不
    獲兌現，被告顯有不法所有之詐欺意圖，至為明確。
    綜上所述，被告所辯要屬推諉卸責之詞，殊無足採，事證明確，被告犯行，洵堪
    認定。
二、核被告所為，係犯刑法第三百三十九條第一項之詐欺取財罪。至公訴意旨以被告
    意圖供行使之用而將系爭支票虛偽填載發票日期及金額，並偽刻發票人「朱素貞
    」之印章蓋用於系爭支票而偽造之，因認被告所為係犯刑法第二百零一條第一項
    之偽造有價證券罪嫌。訊據被告否認有偽造有價證券犯行，並辯稱：「甲○○」
    交付系爭支票時，系爭支票上即已蓋用「朱素貞」印章，而伊並不知道支票是偽
    造的等語，查被告因一時需款支付向陳戊湧購買板模之訂金，而依報紙刊登之辦
    票廣告向自稱「甲○○」者購買空白支票，其目的係為取得支票以供交付搪塞陳
    戊湧，是被告主觀上僅係意圖購買得供其使用之支票而已，其主觀上自非意在購
    買偽造之支票，且被告支付代價購買支票，自係購買他人為發票人之支票，且悉
    依該「甲○○」提供之支票，被告實無從預定所欲購買之支票，亦無從確定所購
    買支票之發票人為何，並偽刻發票人印章蓋用，被告若欲偽造支票，其又何需以
    每張九千元之代價向「甲○○」購買支票，是被告向「甲○○」購買支票使用，
    實無自行偽刻發票人印章蓋用之可言，此參酌乙○於八十六年二月間向不詳姓名
    年籍之人購得黃朱素貞上揭遺失經偽造之支票後，並持以向黃明桐調借現款，其
    因而涉犯行使偽造有價證券罪，並經本院八十八年度上訴字第三六一一號判處罪
    刑在案，有該刑事判決書乙份在卷可參，是尚難僅憑被告所購買持以交付陳戊湧
    之系爭支票上蓋用非屬發票人之「朱素貞」印章，及在系爭支票上填載發票日期
    及金額，即遽論被告有偽刻印章及偽造有價證券犯行，且按所犯重於所知，應從
    輕依所知處罰，系爭支票雖係他人冒用朱素貞名義所偽造，惟被告購得系爭支票
    並於其上填載發票日及金額時，其主觀上既不知系爭支票係屬偽造之支票，而其
    交付他人時僅有詐欺之犯意，自應依詐欺罪處斷，公訴人指訴被告涉犯刑法第二
    百零一條第一項偽造有價證券罪嫌，尚屬不能證明，惟查公訴人起訴被告意圖為
    供行使之用而偽刻「朱素貞」印章蓋用及填載發票日期、金額以偽造有價證券持
    以行使，其就行使支票以詐欺之行為既已於犯罪事實論及，且意圖供行使之用而
    偽造有價證券犯行本即含有詐欺取財性質，是本件在基本社會事實同一情況下，
    檢察官起訴法條既有未洽，本院爰予以變更起訴法條。被告先後二次詐欺取財犯
    行，時間緊接，手段相似，觸犯犯罪構成要件相同之罪名，顯係基於概括犯意為
    之，應依連續犯規定論以一罪，並加重其刑。至公訴人雖未就被告在票號000
    0000號支票上填載發票日為八十六年二月二十六日、金額二十三萬二千元，
    並交付陳戊湧以詐取財物部分提起公訴，惟該部分與公訴人起訴被告之犯罪事實
    有連續犯之裁判上一罪關係，本院自得併予審理。原審以被告犯罪事證明確，予
    以論罪科刑，固非無見。惟查：被告係向「甲○○」購買已蓋用「朱素貞」印文
    為發票人之空白支票，並無偽刻朱素貞印章蓋用於系爭支票上，亦無偽造系爭朱
    素貞為發票人之支票犯意，所為僅係犯刑法第三百三十九條第一項之詐欺取財罪
    ，原審認被告應成立同法第二百零一條第一項之偽造有價證券罪，尚有未洽；被
    告上訴意旨否認偽造有價證券犯行，非無理由，則原判決既有可議之處，自應由
    本院予以撤銷改判，爰審酌被告之素行，犯罪之動機、目的、手段，因財務困窘
    ，始購買空白支票使用，影響社會交易安全及犯罪後之態度等一切情狀，量處有
    期徒刑六月。而查被告行為後，刑法第四十一條業於九十一年一月十日修正公布
    ，並於同月十二日施行生效，將得易科罰金之標準由最重本刑有期徒刑三年提高
    為五年，並依刑法第二條第一項前段規定，應適用裁判時即現行刑法第四十一條
    第一項規定，諭知易科罰金之折算標準。至系爭支票二張雖係屬偽造之支票，惟
    既非被告所偽造，被告亦非明知為偽造而仍予以行使，本案被告既僅成立上揭詐
    欺取財罪，而沒收為從刑之一種，依主從不可分原則，該偽造之支票自不於本案
    宣告沒收，附此敘明。
三、公訴意旨另以：被告丙○○明知票號0000000號之美國運通銀行支票一紙
    係發票人朱素貞所遺失，為來源不明之贓物，仍於不詳時間地點，向不詳年籍姓
    名之人予以收受云云，因認被告此部分另涉犯刑法第三百四十九條第一項之收受
    贓物罪嫌云云。按犯罪事實應依證據認定之，無證據不得認定犯罪事實，刑事訴
    訟法第一百五十四條第二項定有明文﹔所謂認定犯罪事實之證據，係指足以認定
    被告確有犯罪行為之積極證據而言，該項證據自須適合於被告犯罪事實之認定，
    始得採為斷罪資料，如未能發現相當證據，或證據不足以證明，自不能以推測或
    擬制之方法，以為裁判之基礎（參照最高法院二十九年上字第三一０五號、四十
    年臺上字第八六號及三十年上字第八一六號判例）。訊據被告堅詞否認有收受贓
    物犯行，辯稱：該支票係伊看報紙刊登辦票廣告後，由「乙○」處取得，伊不知
    該支票係來源不明之贓物等語。經查：前開支票確係付款人美國運通銀行以郵寄
    之方式欲送予發票人黃朱素貞，因郵務士誤投他址而遭他人冒領，固有美商美國
    運通銀行股份有限公司所書立之證明書在卷可證，惟主觀上僅係意圖購買一得供
    使用之支票而已，對於前開支票之來源當無所知悉，且被告於原審法院審理時供
    稱：系爭支票係伊自「乙○」（或甲○○）處取得，該「乙○」（或甲○○）亦
    曾另案遭查獲等語，而證人陳戊湧亦證稱：確有甲○○其人，在臺北市警察局中
    正二分局製作筆錄時有到場等語，是以被告前開所稱系爭支票係自乙○處取得，
    應堪採信，縱然被告於取得上開支票後填載發票日期及金額持以行使，仍不足以
    推定被告在收受票據之初即明知該支票為盜贓或遺失之物，此外，復查無其他積
    極證據足認被告涉有收受贓物犯行，被告此部份犯行尚屬不能證明，惟因公訴人
    所指此部分犯行認與被告上開經起訴論罪之詐欺取財事實間具有牽連犯之裁判上
    一罪，爰不另為無罪之諭知。
據上論斷，應依刑事訴訟法第三百六十九條第一項前段、第三百六十四條、第二百九
十九條第一項前段、第三百條，刑法第五十六條、第三百三十九條第一項、第二條第
一項前段、第四十一條第一項，罰金罰鍰提高標準條例第一條前段、第二條，判決如
主文。
本案經檢察官施慶堂到庭執行職務。
中　　　華　　　民　　　國　　九十三　　年　　　四　　　月　　 十五 　　日
                              臺灣高等法院刑事第三庭
                                  審判長法  官  張　連　財
                                        法  官  林　明　俊
                                        法  官  張  傳  栗
右正本證明與原本無異。
檢察官如不服本判決，應於收受送達後十日內向本院提出上訴書狀，其未敘述上訴之
理由者並得於提起上訴後十日內向本院補提理由書（均須按他造當事人之人數附繕本
）。
被告不得上訴。
                                        書記官  秦　慧　榮
中　　　華　　　民　　　國　　九十三　　年　　　四　　　月　　 十五 　　日
附錄：本案論罪科刑法條全文
刑法第三百三十九條第一項
意圖為自己或第三人不法之所有，以詐術使人將本人或第三人之物交付者，處五年以
下有期徒刑、拘役或科或併科一千元以下罰金。
